【裁判字號】    99,重上,25
【裁判日期】    990602
【裁判案由】    債務人異議之訴
【裁判全文】
臺灣高等法院高雄分院民事判決          99年度重上字第25號
上  訴  人   丁○○○
兼訴訟代理人 戊○○
被  上訴人   陽信商業銀行股份有限公司
法定代理人  丙○○
訴訟代理人  甲○○
            乙○○
上列當事人間債務人異議之訴事件，上訴人對於中華民國99年1
月20日台灣高雄地方法院98年度重訴字第301 號所為第一審判決
提起上訴，本院於民國99年5 月19日言詞辯論終結，判決如下：
    主    文
上訴駁回。
第二審訴訟費用由上訴人連帶負擔。
    事實及理由
一、上訴人主張：上訴人丁○○○於民國（下同）80年7 月11日
    ，邀約上訴人戊○○為連帶保證人，向保證責任高雄市第一
    信用合作社（下稱高雄一信）借款新台幣（下同）1,000 萬
    元，並由丁○○○提供其所有坐落高雄市三民區○○○段覆
    鼎金小段1312地號土地及其上同段5215建號建物（下稱系爭
    房地），為高雄一信設定權利價值最高限額1200萬元之抵押
    權（下稱系爭抵押權）。高雄一信於86年12月間改制為高新
    商業銀行股份有限公司（下稱高新銀行），而丁○○○於89
    年間因未依約清償本息，經高新銀行向原審法院取得89年度
    促字第70295 號支付命令，據以向原審法院聲請強制執行，
    由原審法院以90年度執字第69號強制執行事件（下稱90年強
    制執行事件）受理在案，嗣因執行無效果，而由原審法院就
    伊應連帶付高新銀行1,000 萬元，及自89年6 月15日起至清
    償日止，按年息8.5%計算之利息，暨自89年7 月15日起至清
    償日止，其逾期在6 個月以內者，按上開利率之10 %，逾期
    超過6 個月者，按上開利率之20% 計算之違約金，並連帶賠
    償程序費用147 元之債權（下稱系爭債權），製發債權憑證
    予高新銀行。嗣因高新銀行將系爭債權以400 萬元之代價讓
    與訴外人林榮進，故於林榮進交付400 萬元予高新銀行時，
    系爭債權即已全數清償完畢，此由高新銀行於91年2 月5 日
    出具抵押權塗銷同意書，並據以向高雄市三民地政事務所辦
    理塗銷系爭抵押權，即得明證。詎被上訴人於94年11月26日
    與高新銀行合併後，仍持系爭債權之債權憑證向原審法院聲
    請強制執行，經原審法院以98年度司執字第7004號強制執行
    事件（下稱98年強制執行事件），拍賣丁○○○名下之股票
    而受償60萬7241元，自屬不當得利等情。爰依強制執行法第
    14條第1 項規定及民法第179 條規定提起本訴。並聲明：(一)
    確認系爭債權不存在。(二)被上訴人應給付丁○○○60萬7,24
    1 元及自起訴狀繕本送達翌日起至清償日止，按年息5%計算
    之利息。
二、被上訴人則以：上訴人於89年間未依約清償本息，經高新銀
    行取得執行名義並聲請原審法院以90年強制執行事件拍賣系
    爭房地，原審法院於90年11月5 日發函通知訂90年12月3 日
    進行減價拍賣程序，拍賣底價為348 萬2,000 元，嗣林榮進
    向高新銀行表示願以400 萬元承買系爭房地，經高新銀行評
    估後，認先收回400 萬元債權，系爭債權其餘未受清償部分
    再以債權憑證向上訴人追討，較續行拍賣有實益，且上訴人
    亦表同意。而按，林榮進於90年11月30日繳納定金89萬159
    元，高新銀行即向原審法院聲請撤回強制執行，並由原審法
    院發給系爭債權之債權憑證，嗣高新銀行於林榮進繳足400
    萬元後，出具同意書同意塗銷系爭抵押權，亦僅係為讓林榮
    進得以過戶系爭房地，並非表示將系爭債權以400 萬元讓與
    林榮進，此徵之高新銀行再將系爭債權未受清償部分轉列為
    呆帳即明，足見上訴人未曾全數清償系爭債務，上訴人請求
    確認系爭債權不存在，並無理由。又伊對上訴人既尚有債權
    存在，則伊以98年強制執行事件聲請拍賣丁○○○名下股票
    ，並受償60萬7,241 元，自無不當得利可言等語資為抗辯。
    並聲明：(一)上訴人之訴駁回。(二)訴訟費用由上訴人負擔。
三、原審判決上訴人敗訴，上訴人不服，於本院聲明：(一)原判決
    廢棄。(二)確認台灣高雄地方法院90年12月13日90年度執字第
    69號債權憑證所載被上訴人對於上訴人之債權不存在。(三)被
    上訴人應給付上訴人丁○○○60萬7,241 元及自起訴狀繕本
    送達翌日起至清償日止，按週年利率5%計算之利息。(四)第一
    、二審訴訟費用由被上訴人負擔。
    被上訴人答辯聲明：(一)上訴駁回。(二)訴訟費用由上訴人負擔
    。
四、兩造不爭執事項：
  (一)丁○○○於80年7 月11日，邀約戊○○為連帶保證人，向高
    雄一信借款1000萬元，並由丁○○○提供系爭房地為高雄一
    信設定系爭抵押權。
  (二)上訴人於89年間因未依約清償本息，經高新銀行向原審法院
    取得89年度促字第70295 號支付命令，並據以聲請強制執行
    ，由原審法院以90年強制執行事件受理在案，嗣因執行無效
    果，而由原審法院發給系爭債權憑證。
  (三)系爭債權為：上訴人應連帶付高新銀行1,000 萬元，及自89
    年6 月15日起至清償日止，按年息8.5%計算之利息，暨自89
    年7 月15日起至清償日止，其逾期在6 個月以內者，按上開
    利率之10% ，逾期超過6 個月者，按上開利率之20% 計算之
    違約金，並連帶賠償程序費用147 元。
  (四)高新銀行於91年2 月5 日出具抵押權塗銷同意書，並據以向
    高雄市三民地政事務所辦理塗銷系爭抵押權。
  (五)被上訴人於98年4 月間以系爭債權之債權憑證為執行名義，
    向原審法院聲請強制執行，而由原審法院以98年強制執行事
    件，拍賣丁○○○名下之股票而受償60萬7,241元。
  (六)被上訴人於91年2 月5 日出具抵押權塗銷同意書時，就系爭
    債權受償之金額為400 萬元。
五、兩造爭執事項：
    系爭債權是否以400 萬元代價讓與林榮進，且經林榮進以40
    0萬元為清償後，即已全數清償完畢？
六、本院之判斷：
  (一)本件上訴人固主張，高新銀行將系爭債權以400 萬元之代價
    讓與林榮進，且於林榮進交付400 萬元予高新銀行時，系爭
    債權即已全數清償完畢云云，然此為被上訴人所否認。經查
    ：林榮進固於原審到庭證稱：伊從事法拍屋買賣，上網看到
    法院公告拍賣系爭房地之底價，認為可能無法拍定，恰巧有
    客戶有意購買系爭房地，但不能經法院拍賣程序，請伊出面
    與銀行協商，故伊前往高新銀行總行去詢問可否以私下協商
    之方式來購買，最後是以300 多或400 多萬元成交，高新銀
    行表示說如要購買系爭房地，須要經債務人同意，因為也需
    要債務人配合將權狀交出辦理過戶登記，事後，伊就去找戊
    ○○商談，戊○○表示如果說他的債務能夠一筆勾消，不要
    再有債務的話，他就願意配合，伊即再次前往高新銀行並表
    示債務人願意配合為買賣等語（見一審卷第71頁），固可徵
    上訴人當時確曾向林榮進要求系爭債權應於林榮進清償400
    萬元後全數消滅。然審諸林榮進亦同時證稱：伊不確定當時
    是否有向高新銀行表明上訴人要求債務須一筆勾消（見一審
    卷第71頁）等詞以觀，已難逕認高新銀行知悉上訴人要求以
    林榮進給付之400 萬元清償系爭債權全部，則高新銀行於此
    情形下，自無將系爭債權以400 萬元讓與林榮進之必要。此
    再徵諸林榮進另證稱：伊與高新銀行間，根本未曾討論過是
    否讓與系爭債權之問題（見一審卷第71至72頁）等詞，及上
    訴人迄今未能提出系爭債權已讓與林榮進之其他事證以觀，
    益見被上訴人辯稱，高新銀行未將爭系債權以400 萬元之代
    價讓與林榮進等語，應屬實情。是林榮進事後縱因買受系爭
    房地，而給付被上訴人400 萬元，亦顯不生清償系爭債權全
    部之效力。
  (二)次查，依林榮進另證稱：伊未向高新銀行確認，以400 萬元
    購買系爭房地後，高新銀行將拋棄對原告之其餘債權（見一
    審卷第71頁）等語，及上訴人自承：出賣系爭房地時，伊係
    與林榮進商談，未曾與高新銀行接洽（見一審卷第49頁）等
    詞觀之，堪認高新銀行未曾親自或委由林榮進，向上訴人承
    諾於獲得系爭房地出售之400 萬元後，即拋棄對系爭債權其
    餘未受清償之部分。準此，上訴人前揭主張：系爭債權於林
    榮進給付上訴人400 萬元後，即全數消滅云云，並非可採。
  (三)又上訴人另主張：因被上訴人已出示系爭抵押權之抵押權塗
    銷同意書（見一審卷第10頁），足見被上訴人係同意系爭債
    權以400 萬元全數清償云云。然林榮進既係為買受系爭房地
    始與兩造接洽，衡諸常情，其不可能買受仍存有抵押權之系
    爭房地，足見被上訴人出具抵押權塗銷同意書，乃系爭房地
    得以順利過戶予第三人所必要，則在無其他積極事證之情形
    下，尚難單憑被上訴人出具抵押權塗銷同意書，即認被上訴
    人已拋棄系爭債權其餘未受清償之部分。
  (四)上訴人另主張，林榮進於原審另證稱：「（法官問：你當時
    有無跟銀行講說債務人要求一筆勾消？）因為事情已經很久
    了，這句話有沒有講，我不確定，但是銀行既然已經開出塗
    銷證明出來，我的認知就是這筆債已經一筆勾消了」又稱：
    「（原告訴訟代理人問：你剛剛說當時有拿回銀行借據，可
    是現在被告他們提出銀行借據的原本，到底這個解釋？）當
    初銀行給我的是一份密密麻麻很多字的文件，後面有寫借款
    同意書，這是什麼書，那不是借據，是什麼？」又稱：「另
    我覺得銀行交給我們的東西，應該列一張清單給我們，現在
    被告手上還有東西，造成我們現在很多困擾」，依上述證人
    之證詞，顯見當時林榮進與高新銀行商談本件債務事宜時，
    確係清償400 萬元後即一筆勾銷，但因時間久遠細節容有忘
    記，但一筆勾銷之意思表示甚為明確，自不容被上訴人將借
    據保留不還，僅交付他項權利證明，塗銷抵押權同意書貸款
    契約即敷衍了事，有違誠信原則云云。
    惟查，證人林榮進上開證稱銀行既已開出塗銷證明出來，我
    的認知就是這筆債已經一筆勾銷了等語，顯係證人個人推測
    之詞，不能執此為對上訴人有利之認定，又此部分其餘之證
    詞對事實真相之釐清均無助益，均不能以該證詞而認上訴人
    之主張為可採，故上訴人此部分主張自難採取。
  (五)上訴人另主張，聯合徵信中心出具回函表示資料庫中無上訴
    人洪素華此筆欠款，可見上訴人已無此欠款云云，並提出聯
    合徵信中心之回覆書為證（見本院卷第26頁），就此被上訴
    人辯稱，聯合徵信中心呆帳掛滿5 年就會消失，上訴人是89
    年就逾期欠帳，在91年2 月5 日清償400 萬元，．．．一般
    如果有清償完畢我們會開清償證明，本件只開塗銷抵押權證
    明是方便買賣過戶而已，不是清償完畢，又有部分銀行與聯
    合徵信中心沒有連線，此情形該中心亦不會有呆帳資料等語
    ，核與金融界實務尚無不合，故上訴人執上述聯合徵信中心
    之回函資為對其有利之證據，亦不可採。
七、綜前所述，系爭債權並未以400 萬元代價讓與林榮進，且被
    上訴人亦未承諾系爭債權於林榮進給付400 萬元後即全數消
    滅，故系爭債權尚未全數清償完畢，堪予認定。而按，於此
    情形下，系爭債權仍有6,498,750 元及自91年2 月6 日至清
    償日止按年息百分之8.5 計算之利息，及自91年3 月7 日起
    逾期在六個月以內按上開利率10% ，逾期超過六個月按上開
    利率20% 計算之違約金，尚未清償，為上訴人所不爭執（見
    一審卷第65頁），足見上訴人訴請確認系爭債權不存在，洵
    屬無據。又系爭債權既仍有前揭金額尚未清償，則被上訴人
    聲請拍賣丁○○○名下之股票而受償607,241 元，自屬有正
    當之法律上原因，故丁○○○主張被上訴人為不當得利，應
    依民法第179 條規定返還云云，亦非可採。從而，原審為上
    訴人敗訴之判決，並無不當，上訴意旨求予廢棄改判，為無
    理由，應予駁回。
八、據上論結，本件上訴為無理由，依民事訴訟法第449 條第1
    項、第78條、第85條第2項，判決如主文。
中    華    民    國    99    年    6     月    2     日
                              民事第四庭
                                  審判長法官 蔡文貴
                                  法      官 謝靜雯
                                  法      官 黃科瑜
以上正本證明與原本無異。
如對本判決上訴，須於判決送達後20日內向本院提出上訴狀，其
未表明上訴理由者，應於上訴後20日內向本院提出上訴理由書（
均須按他造當事人之人數附繕本）。上訴時應提出委任律師或具
有律師資格之人之委任狀，並依附註條文規定辦理。
中    華    民    國    99    年    6     月    3     日
                                  書  記  官 彭筱瑗
附註：
民事訴訟法第466條之1 ：
對於第二審判決上訴，上訴人應委任律師為訴訟代理人，但上訴
人或其法定代理人具有律師資格者，不在此限。
上訴人之配偶、三親等內之血親、二親等內之姻親，或上訴人為
法人、中央或地方機關時，其所屬專任人員具有律師資格並經法
院認為適當者，亦得為第三審訴訟代理人。第1 項但書及第2 項
情形，應於提起上訴或委任時釋明之。

司法院資訊處製作；財團法人民間司法改革基金會備份。
